臺灣宜蘭地方法院刑事判決　　　　　　　　　　　　　　九十年度訴字第二七八號
　　公　訴　人　臺灣宜蘭地方法院檢察署檢察官
　　被　　　告　壬○○
　　選任辯護人　黃豪志
　　　　　　　　柯士斌
　　被　　　告　丁○○
右列被告因偽造文書案件，經檢察官提起公訴（九十年度偵字第二九０號），本院判
決如左：
    主  文
壬○○、丁○○均無罪。
    理  由
一、公訴意旨略以：戊○○（另案經台灣高等法院判處有期徒刑七月確定）係億城建
    設有限公司（簡稱億城公司）之實際負責人，於民國八十二年間在宜蘭市○○段
    金結小段五０之六四及五０之六五等地號土地上興建房屋，推出嵐峰雙星預售方
    案，售與癸○○、辛○○、丙○○、甲○○等人，並辦妥起造人變更登記（八十
    二年五月十二日建局管字第三三九六號建築執照）。後於八十三年五月十八日因
    資金不足，以戊○○之弟陳榮貴坐落於前開地段土地設定第二順位抵押之方式，
    向被告壬○○借貸新台幣（下同）一千萬元，屆期未依約償還，被告壬○○為求
    債權有所保障，竟與戊○○及被告丁○○（嵐峰雙星預售方案合夥人）等三人基
    於共同犯意聯絡，於八十四年二月間未經買受人癸○○、辛○○、丙○○、甲○○之同意及授權，在宜蘭市○○路三號億城公司內，由戊○○同時在同意書及委
    託書上偽造「癸○○」、「辛○○」、「丙○○」之署押，由丁○○偽造「甲○○」之署押於同意人及委託人欄上，並由被告壬○○在承講人及委託人欄填寫壬○○、雷璸巧、廖翌君、廖芳壢之簽名（並蓋章），表示願將前開建築執照原始
    起造人名義分別變更予壬○○、雷璸巧、廖翌君、廖芳壢等人。並持由不知情之
    宜蘭市庚○○建築師事務所職員乙○○盜蓋癸○○、辛○○、丙○○、甲○○印
    章於其上，偽造完成後，委由不知情之乙○○於同年三月七日持以向宜蘭縣建設
    局申請變更起造人而予以行使，使不知情之宜蘭縣政府建設局人員將此不實事項
    ，登載於職務上所掌管之建照執照上，足以生損害於癸○○、辛○○、丙○○、
    甲○○及宜蘭縣政府建設局對於建造執照起造人管理之正確性，因認被告壬○○
    及丁○○涉犯刑法第二百十六條、第二百十條、第二百十四條等罪嫌。
二、按犯罪事實應依證據認定之，無證據不得推定其犯罪事實。又不能證明被告犯罪
    者，應諭知無罪之判決，刑事訴訟法第一百五十四條、第三百零一條第一項分別
    定有明文。而所謂認定事實之證據，係指足以認定被告確有犯罪行為之積極證據
    而言，該項證據自須適合於被告犯罪事實之認定，始得採為斷罪資料，如未能發
    現相當證據，或證據不足以證明，自不能以推測或擬制之方法，為裁判基礎。再
    告訴人之告訴，係以使被告受刑事訴追為目的，是其陳述是否與事實相符，仍應
    調查其他證據以資審認（最高法院四十年臺上字第八六號、五十二年臺上字第一
    三００號判例意旨參照）。次按刑法第二百十條之偽造私文書罪，以無制作權人
    而冒用他人名義制作該文書為構成要件，如果行為人基於他人之授權委託，即不
    能謂無制作權，自不成立該條之罪。又刑法上偽造文書罪之成立，以足生損害於
    公眾或他人為特別要件，所謂足生損害，固不以實已發生損害為必要，然亦必須
    有足以生損害之虞者，始足當之。（最高法院四十七年台上字第二二六號判例）
三、公訴人於偵查中未傳喚被告二人到庭訊問，逕以下列物證為主要論據：本院八十
    五年度訴字第二四三號卷宗、台灣高等法院八十六年度上訴字第二二九四號卷宗
    以及台灣高等法院八十九年度上更（一）字第四七一號卷宗。
四、訊據被告壬○○固坦承有於同意書及委託書上簽署「雷璸巧」、「廖翌君」、「
    廖芳嚦」等三人，惟辯稱：八十四年二月間某日，戊○○邀其前往馮氏工程顧問
    有限公司，在場有公司人員逢世儒、乙○○，當時戊○○拿空白原起造人同意書
    ，要被告在承購人欄填載，被告因欲將分配之Ａ２、Ａ３二戶給其妻雷璸巧、Ｂ
    ２留給自己，Ａ６、Ａ１二戶給女兒廖翌君、Ｂ６給其子廖芳壢，故在上面填載
    該四人姓名及住址欄，四人之印章則交由乙○○寄放由乙○○用印，手續辦好先
    行離去，至於戊○○如何填載以及戊○○是否經過癸○○、辛○○及丙○○之同
    意並不知情，且其對於戊○○與原始起造人間之關係如何並不清楚，當時以為戊○○與癸○○等人間為合夥關係，戊○○有權辦理變更事項，再者，本件伊純粹
    為保障債權，所以才在戊○○指示之下辦理本件變更原始起造人之手續，因此與
    戊○○之間並無犯意聯絡，並非共犯等語；被告丁○○則對於有簽署「甲○○」
    之署押一事坦承，惟以：簽署「甲○○」之署押已經過甲○○同意，因此不算偽
    造行為等語置辯。
（一）經傳訊證人乙○○結證稱：當時戊○○及壬○○到事務所，戊○○到事務所之
      前就以電話及親自告訴我要過戶之戶數及戶名，壬○○僅簽變更後的委託書就
      離開，其他文件都是戊○○在處理，委託書上的字都是我寫的沒錯，至於簽名
      與日期是我請戊○○帶回去徵得起造人同意所簽寫等語（見本院九十一年三月
      八日訊問筆錄），證人庚○○結證稱：本件當初確實一開始是戊○○委託我，
      我不認識壬○○，壬○○事後到事務所我才看到他，本件是戊○○先主動打電
      話告知我，說要辦理變更原起造人之手續，並且告訴他我要找新的起造人一起
      來辦理，當時事務所小姐先把制式同意書準備好，壬○○當時很匆忙，在同意
      書上承購人欄簽名後，並把印章交給小姐後就離開，戊○○部分他是將同意書
      拿回去簽名蓋章，過幾天才交還給小姐乙○○，所以他們雙方不是共同在現場
      簽同意書等語（見本院九十一年七月三十一日訊問筆錄），證人己○○結證稱
      ：當初戊○○向被告壬○○借錢，是我幫他寫協議書，並且辦理抵押權設定，
      後來戊○○無法還錢就協議要把房屋過戶給壬○○抵償等語（見九十一年七月
      三十一日訊問筆錄），另被告丁○○亦供述：戊○○過戶給壬○○，我和壬○○都不知道戊○○是否有權為之等語（見本院九十一年十一月八日訊問筆錄）
      ，前揭證人經命以具結，且彼此供述以及與被告丁○○之供述互核一致，其等
      證言之可信性應足採信，由證人證言及被告丁○○足見本件戊○○確實因與被
      告壬○○存有借貸關係，因而主動向事務所聯繫變更起造人之手續，而本件填
      寫變更起造人之相關文件之際，被告壬○○僅係在承購人欄簽名完畢就暫時離
      開，其餘相關文件均由戊○○處理，而歸結證人證述與被告辯稱大致相符，被
      告辯詞應足採信，由此足見本件變更起造人之相關手續大部分均由戊○○，被
      告雖於承購人欄簽名，然於欠缺積極證據足認被告與戊○○具有犯意聯絡，行
      為分擔之前提，尚難僅以被告簽名之事實遽認定被告涉有本件偽造文書之犯行
      。
（二）又查，經傳訊證人甲○○到庭結證稱：「丁○○向我調錢，他將房屋起造人變
      更給我，當時房子還沒有蓋好，所以約定還錢之後我再變回去」、「在建築師
      事務所辦理的，被告先過戶給我，我有看過過戶文件，事後錢還我，我再過戶
      回去給他，也是在建築師事務所辦的，所需的文件我忘記是拿給丁○○或建築
      師」、「當時我有說過，如果有漏簽之部分被告自己補就好」、「印章是我拿
      給建築師辦的」、「被告確實已將錢還我，當時變更起造人只是作為抵押」等
      語（見本院九十一年八月九日訊問筆錄），由證人甲○○證詞得見，將原始起
      造人由甲○○變更為丁○○係經過權利人甲○○之同意，亦即此部份被告之行
      為乃經由權利人之授權，故而此部份並不該當刑法偽造文書之構成要件。
（三）綜上所述，公訴意旨雖認為被告二人有偽造文書之事實，然經本院一一查證結
      果，由證人甲○○之證言足見，其確實曾授權被告丁○○處理相關變更原始起
      造人之相關手續，並授權被告丁○○簽署姓名，是被告製作文書既經權利人同
      意，此一部份自與偽造文書之構成要件不該當；另被告壬○○涉犯偽造文書部
      分，經證人乙○○、庚○○、己○○證述及被告丁○○供述得見，本件變更起
      造人之手續多由戊○○處理，被告對於戊○○是否取得授權並不知悉，而本件
      公訴意旨又未舉證被告與戊○○有何犯意聯絡及行為分擔，尚難僅以被告曾於
      變更起造人相關文件簽署之事實遽任定被告有何偽造文書犯行，綜上，被告二
      人所為與刑法第二百十條之偽造文書之構成要件並不相符，此外，復查無其他
      積極之證據，足證被告確有偽造文書之犯行，其犯罪尚屬不能證明，自應為無
      罪之諭知。
據上論斷，應依刑事訴訟法第三百零一條第一項，判決如主文。
本案經檢察官賴慶祥到庭執行職務
中      華      民      國      九十一    年   十二   月      十三      日
                                      臺灣宜蘭地方法院刑事第一庭
                                          法  官  李  毓  華
右正本證明與原本無異。
如不服本判決，應於判決送達後十日內，向本院提出上訴狀。（應附繕本）
                                          書記官  林  慶  生
中      華      民      國      九十一    年   十二   月      十七      日
